---
title: "Introdução a bases de dados e SQL"
subtitle: "Exercícios Extras"
author: "Heitor Barros"
institute: "FP/SUBGGC/CGRH/CTAP"
date: ""
output:
  xaringan::moon_reader:
    lib_dir: libs
    nature:
      ratio: '16:9'
      highlightStyle: github
      highlightLines: true
      countIncrementalSlides: false
    css: xaringan-themer.css
---
class: center, middle
```{r xaringan-themer, include=FALSE, warning=FALSE}
library(xaringanthemer)
style_mono_accent(
  base_color = "#004b80", 
  header_font_google = google_font("Josefin Sans"),
  text_font_google   = google_font("Montserrat", "300", "300i"),
  code_font_google   = google_font("Fira Mono"),
)
```

```{r xaringan-logo, echo=FALSE}
xaringanExtra::use_logo(
  image_url = "logo.png",
  position = xaringanExtra::css_position(top = "1em", right = "1em"),
  width = "200px"
)

```

# EXERCÍCIOS EXTRAS
---
### EXERCÍCIOS EXTRAS

1. Crie uma consulta para encontrar todas as matrículas da GEO-RIO (**EMP_CODIGO** = 5) usando a tabela 
<strong style="color:red;">ERGON.VINCULOS</strong>.

2. A tabela <strong style="color:red;">ERGON.VANTAGENS</strong> contém registros de vantagens como férias, encargos e triênios. A tabela possui campos de datas para controle de pagamento. Crie uma consulta para encontrar os atributos **NUMFUNC**, **NUMVINC**, **DTINI**, **VALOR** e **INFO** ainda ativos para a vantagem *'ALTERA MARGEM CONSIG'*.
<small>*DICA: Registros de vantagens ativas devem ter o campo DTFIM maior ou igual a data atual ou valor nulo*.</small>

3. Crie uma consulta para recuperar contar a quantidade de cargos por categoria usando a tabela <strong style="color:red;">ERGON.CARGOS_</strong>.

4. Crie uma consulta para recuperar o código do setor (<strong>SETOR</strong>) e o nome (<strong>NOMESETOR</strong>) dos setores localizados no <em>ALTO DA BOA VISTA</em>. Use a tabela <strong style="color:red;">ERGON.HSETOR_</strong>. 

5. Crie uma consulta para recuperar a soma de valores por rubrica de vantagem (<strong>DESC_VANT = 1</strong>) cujo mes de pagamento (<strong>MES_ANO_FOLHA</strong>) seja diferente da competência (<strong>MES_ANO_DIREITO</strong>) em janeiro de 2023, na folha 1. Use a tabela <strong style="color:red;">ERGON.FICHAS_FINANCEIRAS</strong> e o total de modo decrescente.

6. Crie uma consulta para recuperar o nome das pessoas que nasceram no mesmo dia que você. Use a tabela <strong style="color:red;">ERGON.FUNCIONARIOS</strong>.

---
### EXERCÍCIOS EXTRAS

<ol start="7">

<li> Modifique a consulta do exercício 5 para recuperar apenas registros cujo resultado da soma seja maior do que R$ 1000000.00.

<li> Crie uma consulta 

</ol>

---
class: inverse, center, middle

# SOLUÇÕES

---
### SOLUÇÕES
<ol>
<li> Crie uma consulta para encontrar todas as matrículas da GEO-RIO (<strong>EMP_CODIGO</strong> = 5) usando a tabela 
<strong style="color:red;">ERGON.VINCULOS</strong>
</ol>
```{sql eval = F}
SELECT MATRIC 
FROM ERGON.VINCULOS
WHERE ;
```

</br>
<ol start="2">
<li> A tabela <strong style="color:red;">ERGON.VANTAGENS</strong> contém registros de vantagens como férias, encargos e triênios. A tabela possui campos de datas para controle de pagamento. Crie uma consulta para encontrar os atributos <strong>NUMFUNC, NUMVINC, DTINI, VALOR e INFO</strong> ainda ativos para a vantagem <em>'ALTERA MARGEM CONSIG'</em>.
</ol>
```{sql eval = F}
SELECT DISTINCT 
  NUMFUNC
  , NUMVINC
  , DTINI
  , VALOR
  , INFO
FROM ERGON.VANTAGENS
WHERE VANTAGEM = 'ALTERA MARGEM CONSIG' 
AND (DTFIM IS NULL OR DTFIM >= '11/10/2023');
```

---
### SOLUÇÕES
<ol start="3">
<li>Crie uma consulta para recuperar contar a quantidade de cargos por categoria usando a tabela <strong style="color:red;">ERGON.CARGOS_</strong>.
</ol>

```{sql eval = F}
SELECT DISTINCT 
  CATEGORIA 
  , COUNT(DISTINCT CARGO) QTD
FROM ERGON.CARGOS_ 
GROUP BY CATEGORIA; 
```

</br>
<ol start="4">
<li> Crie uma consulta para recuperar o código do setor (<strong>SETOR</strong>) e o nome (<strong>NOMESETOR</strong>) dos setores localizados no bairro <em>ALTO DA BOA VISTA</em>. Use a tabela <strong style="color:red;">ERGON.HSETOR_</strong>. 
</ol>

```{sql eval = F}
SELECT DISTINCT SETOR, NOMESETOR 
FROM ERGON.HSETOR_ 
WHERE BAIRRO = 'ALTO DA BOA VISTA';
```

---
### SOLUÇÕES
<ol start="5">
<li>Crie uma consulta para recuperar a soma de valores por rubrica de vantagem (<strong>DESC_VANT = 1</strong>) cujo mes de pagamento (<strong>MES_ANO_FOLHA</strong>) seja diferente da competência (<strong>MES_ANO_DIREITO</strong>) em janeiro de 2023, na folha 1. Use a tabela <strong style="color:red;">ERGON.FICHAS_FINANCEIRAS</strong> e o total de modo decrescente.
</ol>

```{sql eval = F}
SELECT 
  RUBRICA
  , SUM(VALOR) VALOR_TOTAL
FROM ERGON.FICHAS_FINANCEIRAS
WHERE
  MES_ANO_FOLHA = '01/01/2023'
  AND MES_ANO_FOLHA <> MES_ANO_DIREITO
  AND NUM_FOLHA = 1
  AND DESC_VANT = 1
GROUP BY RUBRICA
ORDER BY SUM(VALOR) DESC; 
```


---
### SOLUÇÕES
<ol start="6">
<li>Crie uma consulta para recuperar o nome das pessoas que nasceram no mesmo dia que você. Use a tabela <strong style="color:red;">ERGON.FUNCIONARIOS</strong>.
</ol>

```{sql eval = F}
SELECT NOME
FROM ERGON.FUNCIONARIOS
WHERE DTNASC = '11/04/1995'; -- USE SUA DATA DE NASCIMENTO 
```

---
### SOLUÇÕES
<ol start="7">
<li> Modifique a consulta do exercício 5 para recuperar apenas registros cujo resultado da soma seja maior do que R$ 1000000.00.
</ol>

```{sql eval = F}
SELECT 
  RUBRICA
  , SUM(VALOR) VALOR_TOTAL
FROM ERGON.FICHAS_FINANCEIRAS
WHERE
  MES_ANO_FOLHA = '01/01/2023'
  AND MES_ANO_FOLHA <> MES_ANO_DIREITO
  AND NUM_FOLHA = 1
  AND DESC_VANT = 1
GROUP BY RUBRICA
HAVING SUM(VALOR) > 1000000
ORDER BY SUM(VALOR) DESC; 
```