---
title: "Introdução a bases de dados e SQL"
subtitle: "Parte 6"
author: "Heitor Barros"
institute: "FP/SUBGGC/CGRH/CTAP"
date: ""
output:
  xaringan::moon_reader:
    lib_dir: libs
    nature:
      ratio: '16:9'
      highlightStyle: github
      highlightLines: true
      countIncrementalSlides: false
    css: xaringan-themer.css
---
class: center, middle
```{r xaringan-themer, include=FALSE, warning=FALSE}
library(xaringanthemer)
style_mono_accent(
  base_color = "#004b80", 
  header_font_google = google_font("Josefin Sans"),
  text_font_google   = google_font("Montserrat", "300", "300i"),
  code_font_google   = google_font("Fira Mono"),
  extra_css = list(
  ".small-code .remark-code" = list("font-size" = "70%"),
  ".smaller-code .remark-code" = list("font-size" = "60%")
)
)
```

```{r xaringan-logo, echo=FALSE}
xaringanExtra::use_logo(
  image_url = "logo.png",
  position = xaringanExtra::css_position(top = "1em", right = "1em"),
  width = "200px"
)
```
# FUNÇÕES CONDICIONAIS
---
## FUNÇÕES CONDICIONAIS

Funções condicionais desempenham um papel crucial na manipulação de dados em SQL, permitindo que você execute ações com base em condições específicas. Em um Sistema de Gerenciamento de Banco de Dados (SGBD) Oracle, essas funções oferecem flexibilidade e controle sobre as consultas e operações que você realiza em seus dados. As funções condicionais, como o **CASE**, o **DECODE** e o **NVL**, permitem que você realize transformações condicionais, avaliando valores e tomando decisões com base em critérios predefinidos. Essas funções são ferramentas valiosas para filtrar, classificar e transformar dados de acordo com as necessidades de sua aplicação, tornando o Oracle um SGBD poderoso para a consulta e manipulação de informações de forma condicional. 

---
### CASE WHEN

A estrutura **CASE WHEN** permite com que uma série de condições seja avaliada, retornando um valor quando a primeira condição for alcançada. É similar ao **IF-THEN-ELSE** ou o **CASE** de algumas linguagens de programação.

#### **Definição 1**: Sintaxe da expressão **CASE WHEN**.
```{sql eval = F}
CASE
  WHEN condição1 THEN resultado1
  WHEN condição2 THEN resultado2
  WHEN condiçãoN THEN resultadoN
  ELSE resultado
END;
```

---
### CASE WHEN

A estrutura **CASE WHEN** permite com que uma série de condições seja avaliada, retornando um valor quando a primeira condição for alcançada. É similar ao **IF-THEN-ELSE** ou o **CASE** de algumas linguagens de programação.

**Exemplo 1:** Expressão **CASE WHEN**.
```{sql eval = F}
SELECT DISTINCT
  V.MATRIC
  , F.DTNASC
  , CASE
      WHEN F.DTNASC <= '08/11/1943' THEN '80 ANOS OU MAIS'
      WHEN F.DTNASC > '08/11/1943' AND F.DTNASC <= '08/11/1963' THEN 'ENTRE 60 E 80 ANOS'
      WHEN F.DTNASC > '08/11/1963' AND F.DTNASC <= '08/11/1983' THEN 'ENTRE 40 E 60 ANOS'
      WHEN F.DTNASC > '08/11/1983' AND F.DTNASC <= '08/11/2003' THEN 'ENTRE 20 E 40 ANOS'
      ELSE 'MENOS DE 20 ANOS'
  END AS FAIXA_IDADE
FROM 
  ERGON.VINCULOS V
  JOIN ERGON.FUNCIONARIOS F
  ON F.NUMERO = V.NUMFUNC
WHERE
  V.EMP_CODIGO = 1;
```

---
### CASE WHEN

**Exemplo 2:** Expressão **CASE WHEN** em subconsultas.
```{sql eval = F}
SELECT
  FAIXA_IDADE "FAIXA DE IDADE"
  , COUNT(DISTINCT MATRIC)
FROM (  
  SELECT DISTINCT
    V.MATRIC
    , F.DTNASC
    , CASE
        WHEN F.DTNASC <= '08/11/1943' THEN '80 ANOS OU MAIS'
        WHEN F.DTNASC > '08/11/1943' AND F.DTNASC <= '08/11/1963' THEN 'ENTRE 60 E 80 ANOS'
        WHEN F.DTNASC > '08/11/1963' AND F.DTNASC <= '08/11/1983' THEN 'ENTRE 40 E 60 ANOS'
        WHEN F.DTNASC > '08/11/1983' AND F.DTNASC <= '08/11/2003' THEN 'ENTRE 20 E 40 ANOS'
        ELSE 'MENOS DE 20 ANOS'
    END AS FAIXA_IDADE
  FROM 
    ERGON.VINCULOS V
    JOIN ERGON.FUNCIONARIOS F
    ON F.NUMERO = V.NUMFUNC
  WHERE
    V.EMP_CODIGO = 1
  )
GROUP BY FAIXA_IDADE;
```

---
### DECODE

A função **DECODE** permite com que uma condição seja avaliada, retornando um valor quando a condição for alcançada, de maneira similar a uma lógica **IF-THEN-ELSE** de outras linguagens de programação.
</br>
A função compara o valor do primeiro argumento com o valor do segundo e, caso sejam iguais, retorna o terceiro.
</br></br>
**Exemplo 3**: Função **DECODE**.
```{sql eval = F}
SELECT DISTINCT
  SETOR
  , NOMESETOR
  , FLEX_CAMPO_05
  , DECODE(FLEX_CAMPO_05, 1800, 'SAUDE') AS SECRETARIA
FROM 
  ERGON.HSETOR_
WHERE
  DATAFIM IS NULL;
```

---
### DECODE

#### **Definição 2**: Sintaxe da função **DECODE**.

```{sql eval = F}
DECODE(expressão, valor1, resultado1, valor2, resultado2, ..., default)
```
Onde:
* **expressão**: A expressão que você deseja avaliar.
* **valor1, valor2, ...**: Valores que serão comparados com a expressão.
* **resultado1, resultado2, ...**: Valores a serem retornados se a expressão corresponder a um dos valores de pesquisa.
* **default**: Valor a ser retornado se a expressão não corresponder a nenhum dos valores de pesquisa.

---
### DECODE
**Exemplo 4**: Função **DECODE** com mais de 3 argumentos.
```{sql eval = F}
SELECT DISTINCT
  SETOR
  , NOMESETOR
  , FLEX_CAMPO_05
  , DECODE(FLEX_CAMPO_05, 1800, 'SAUDE', 1600, 'EDUCACAO','OUTROS') AS SECRETARIA
FROM 
  ERGON.HSETOR_
WHERE
  DATAFIM IS NULL;
```

---
### NVL

A função **NVL é uma função que permite substituir valores nulos (**NULL**) por um valor padrão especificado. Ela é comumente usada para tratar valores nulos em consultas ou operações, fornecendo um valor alternativo quando um valor nulo é encontrado.

#### **Definição 3**: Sintaxe da função **NVL**.
```{sql eval = F}
DECODE(expressão, default)
```

**Exemplo 5**: Função **NVL**.
```{sql eval = F}
SELECT DISTINCT
  NUMFUNC
  , NUMVINC
  , VANTAGEM
  , DTFIM
  , NVL(DTFIM, '09/11/2023') DTFIM2
FROM 
  ERGON.VANTAGENS
WHERE
  DTFIM IS NULL;
```

---
class: center, middle

# FUNÇÕES ESCALARES

---
### FUNÇÕES ESCALARES

Também conhecidas como **Single-Row Functions**, são funções que retornam um único resultado para cada linha de uma consulta.
Uma função escalar trabalha da seguinte forma: ela recebe um ou mais parâmetros como entrada, realiza algum processamento interno sobre esses parâmetros e retorna um valor único como saída.

* **LENGTH**
</br> 
Recebe como parâmetro uma string *s* e retorna o seu comprimento (medido em número de caracteres, incluindo os espaços em branco).
.small-code[
```{sql eval = F}
SELECT DISTINCT NUMERO, NOME, LENGTH(NOME)
FROM ERGON.FUNCIONARIOS
WHERE ROWNUM <= 10;
```
]
</br>
* **LOWER e UPPER**
</br>
Recebem como parâmetro uma string *s* e retornam os seus caracteres ASCII convertidos para minúsculo e maiúsculo, respectivamente.
.small-code[
```{sql eval = F}
SELECT DISTINCT BAIRROENDER, LOWER(BAIRROENDER), UPPER(BAIRROENDER)
FROM ERGON.FUNCIONARIOS
WHERE ROWNUM <= 1000;
```
]

---
### FUNÇÕES ESCALARES

* **REPLACE**
</br> 
Modifica todas as ocorrências de uma substring por outra substring to na string s.
.small-code[
```{sql eval = F}
SELECT DISTINCT NOME, REPLACE(NOME, 'ANA', 'MARIANA')
FROM ERGON.FUNCIONARIOS
WHERE ROWNUM <= 1000 AND NOME LIKE 'ANA%';
```
]
</br>
* **TRIM, LTRIM, RTRIM**
</br>
A função **TRIM** remove todas as ocorrências do caractere c de ambos os lados da string s (caso c seja omitido, remove os espaços em branco). **LTRIM** faz a remoção apenas no lado esquerdo e **RTRIM** no direito.
.small-code[
```{sql eval = F}
SELECT DISTINCT COMPLENDER, LTRIM(COMPLENDER,'APT'), TRIM(LTRIM(COMPLENDER,'APT'))
FROM ERGON.FUNCIONARIOS
WHERE ROWNUM <= 1000 AND COMPLENDER LIKE 'APT %';
```
]

---
### FUNÇÕES ESCALARES

* **SUBSTR**
</BR>
Retorna a substring de s que inicia em uma determinada posição e tem um determinado comprimento.
.small-code[
```{sql eval = F}
SELECT DISTINCT MES_ANO_FOLHA, SUBSTR(MES_ANO_FOLHA, 4) MES_ANO, SUBSTR(MES_ANO_FOLHA, 4, 2) MES
FROM ERGON.FICHAS_FINANCEIRAS
WHERE MES_ANO_FOLHA IN ('01/01/2023','01/02/2023','01/03/2023','01/04/2023');
```
]
</BR>

* **CONCATENAÇÃO**
</BR>
Na verdade a concatenação não é uma função, mas um operador que pode ser aplicado a valores alfanuméricos, servindo para combinar duas ou mais strings em uma só.
.small-code[
```{sql eval = F}
SELECT DISTINCT MES_ANO_FOLHA, 'ANO: ' || SUBSTR(MES_ANO_FOLHA, 7) AS MES
FROM ERGON.FICHAS_FINANCEIRAS
WHERE MES_ANO_FOLHA = '01/01/2023';
```
]

---
### FUNÇÕES ESCALARES
* **COALESCE**
</BR>
Retorna o primeiro valor não nulo em uma lista de argumentos. Comportamento igual a função NVL quando usado com apenas dois argumentos.
.small-code[
```{sql eval = F}
SELECT DISTINCT NUMFUNC, DTAPOSENT, DTVAC, COALESCE(DTAPOSENT,DTVAC,TO_DATE('09/11/2023','DD/MM/YYYY'))            
FROM ERGON.VINCULOS 
WHERE ROWNUM <= 10000;
```
]

* **ROUND**
</BR>
Arredonda o número n para um certo número de casas decimais, especificado no parâmetro d. Caso d seja omitido, arredonda para o inteiro mais próximo (se o valor da parte decimal é maior ou igual a .5, arredonda pra cima; senão, arredonda para baixo).
.small-code[
```{sql eval = F}
SELECT DISTINCT RUBRICA, AVG(VALOR) MEDIA, ROUND(AVG(VALOR), 2) MEDIA_ARR          
FROM ERGON.FICHAS_FINANCEIRAS 
WHERE MES_ANO_FOLHA = '01/10/2023' AND NUM_FOLHA = 1
GROUP BY RUBRICA;
```
]

---
### FUNÇÕES ESCALARES
* **ABS**
</BR>
Retorna o valor absoluto (módulo) de um número.
.small-code[
```{sql eval = F}
SELECT DISTINCT RUBRICA, VALOR, ABS(VALOR)          
FROM ERGON.FICHAS_FINANCEIRAS 
WHERE MES_ANO_FOLHA = '01/10/2023' AND NUM_FOLHA = 1 AND VALOR < 100
ORDER BY 1 DESC;
```
]

---
### LIMITANDO A QUANTIDADE DE LINHAS DE UM RESULTADOS 

Suponha que queiramos recuperar os 10 funcionarios com maiores nomes. Podemos usar uma subconsulta para ordenar e depois uma consulta pai para limitar a quantidade de linhas usando a palavra-chave **ROWNUM**.

```{sql eval = F}
SELECT *
FROM (
  SELECT DISTINCT NUMERO, NOME, LENGTH(NOME)
  FROM ERGON.FUNCIONARIOS
  ORDER BY 3 DESC)
WHERE ROWNUM <= 10;
```


---
### Referências

* Material do Curso "Bases de Dados" - Prof. Eduardo Corrêa Gonçalves (ENCE/IBGE);
* Livro Introdução à linguagem SQL - Thomas Nield (O'REILLY);
* Documentação [SQL Language Reference](https://docs.oracle.com/en/database/oracle/oracle-database/19/sqlrf/index.html#Oracle%C2%AE-Database) (ORACLE) 