---
title: "Introdução a bases de dados e SQL"
subtitle: "Parte 7"
author: "Heitor Barros"
institute: "FP/SUBGGC/CGRH/CTAP"
date: ""
output:
  xaringan::moon_reader:
    lib_dir: libs
    nature:
      ratio: '16:9'
      highlightStyle: github
      highlightLines: true
      countIncrementalSlides: false
    css: xaringan-themer.css
---
class: center, middle
```{r xaringan-themer, include=FALSE, warning=FALSE}
library(xaringanthemer)
style_mono_accent(
  base_color = "#004b80", 
  header_font_google = google_font("Josefin Sans"),
  text_font_google   = google_font("Montserrat", "300", "300i"),
  code_font_google   = google_font("Fira Mono"),
  extra_css = list(
  ".small-code .remark-code" = list("font-size" = "70%"),
  ".smaller-code .remark-code" = list("font-size" = "60%")
)
)
```

```{r xaringan-logo, echo=FALSE}
xaringanExtra::use_logo(
  image_url = "logo.png",
  position = xaringanExtra::css_position(top = "1em", right = "1em"),
  width = "200px"
)
```
# FUNÇÕES DE JANELA
---
## FUNÇÕES DE JANELA

Uma função de janela (window function) executa um cálculo sobre um conjunto de linhas que, de alguma forma, estão relacionadas à linha corrente. Este conjunto de linhas é chamado da janela. Essas funções diferenciam-se de outras funções da SQL pelas seguintes características:
* Presença da cláusula **OVER**. Basicamente, se uma função tem a cláusula **OVER** ela vai operar como uma função de janela, incluindo as já conhecidas funções **COUNT, SUM, AVG, MAX e MIN** – isto é, **OVER** muda o comportamento dessas funções). A cláusula **OVER** é usada para a definição da janela (assim como GROUP BY é usada para definir grupos).

---
### FUNÇÕES DE JANELA

**Exemplo 1**: Usando **OVER** com **PARTITION BY**
.small-code[
```{sql eval = F}
SELECT
  F.MES_ANO_FOLHA
  , R.NOME
  , COUNT(DISTINCT F.RUBRICA) OVER (PARTITION BY MES_ANO_FOLHA) QTD_RUBRICAS
FROM 
  ERGON.FICHAS_FINANCEIRAS F
  JOIN ERGON.RUBRICAS R
  ON F.RUBRICA = R.RUBRICA
WHERE 
  MES_ANO_FOLHA IN ('01/01/2023','01/02/2023','01/03/2023','01/04/2023')
  AND NUM_FOLHA = 1;
```
]

* No exemplo, o *COUNT(DISTINCT F.RUBRICA) OVER (PARTITION BY MES_ANO_FOLHA)* é responsável por contabilizar a quantidade de rubricas em cada mês.
* O **OVER** está trabalhando junto com o **PARTITION BY** entre parênteses.
* O **OVER** é utilizado para “mudar o comportamento” do **COUNT**, fazendo com que o **GROUP BY** não seja mais exigido.
* Por sua vez, é o **PARTITION BY** que fará o papel similar ao do **GROUP BY**. Neste exemplo, ele serve para determinar que o **MES_ANO_FOLHA** define as partições dos resultados. Uma partição consiste em todas as linhas que possuam o mesmo valor
para todas as colunas indicadas no **PARTITION BY**.

Além da **COUNT**, é possível usar, da mesma maneira, as funções **SUM, AVG, MAX e MIN** com o **OVER + PARTITION BY**.

---
### FUNÇÕES DE JANELA

#### Computando Rankings
SQL também disponibiliza funções de janela para computar rankings. São elas: **CUME_DIST()**, **DENSE_RANK()**, **NTILE()**, **RANK()**, **ROW_NUMBER()** e **PERCENT_RANK()**.
Essas funções geram resultados tendo por base um conjunto de linhas é relacionada à linha corrente. Elas e normalmente baseiam-se no valor ordenado (**ORDER BY**) de um campo.

---
### FUNÇÕES DE JANELA

#### Computando Rankings

**Exemplo 2**: Usando **DENSE_RANK()** para computar o ranking de uma linha em um conjunto ordenado de linhas sem deixar "gaps" no caso de empate.

```{sql eval = F}
SELECT
  NOME
  , IDADE
  , DENSE_RANK() OVER (ORDER BY IDADE DESC) RANKING_IDADE
FROM
  (
  SELECT
    NOME
    , ROUND(MONTHS_BETWEEN("09/11/2023", DTNASC) / 12, 0) IDADE
  FROM
    ERGON.FUNCIONARIOS
);
```

---
### FUNÇÕES DE JANELA

#### Computando Rankings

**Exemplo 3**: Usando **RANK()** (funcionamento igual ao DENSE_RANK(), mas deixa "gaps").
```{sql eval = F}
SELECT
  NOME
  , IDADE
  , RANK() OVER (ORDER BY IDADE DESC) RANKING_IDADE
FROM
  (
  SELECT
    NOME
    , ROUND(MONTHS_BETWEEN("09/11/2023", DTNASC) / 12, 0) IDADE
  FROM
    ERGON.FUNCIONARIOS
  WHERE
    ROWNUM <= 10
);
```


---
### FUNÇÕES DE JANELA

#### Computando Rankings

**Exemplo 4**: Usando **ROW_NUMBER()** para associar um número inteiro em sequencia para cada linha.
```{sql eval = F}
SELECT
  NOME
  , IDADE
  , ROW_NUMBER() OVER (ORDER BY IDADE DESC) NUMERO
FROM
  (
  SELECT
    NOME
    , ROUND(MONTHS_BETWEEN("09/11/2023", DTNASC) / 12, 0) IDADE
  FROM
    ERGON.FUNCIONARIOS
  WHERE
    ROWNUM <= 10
);
```

---
### FUNÇÕES DE JANELA

#### Computando Rankings

**Exemplo 5**: Usando **RANK()** com **PARTITION BY** e **ORDER BY**.
```{sql eval = F}
SELECT DISTINCT
    F.MES_ANO_DIREITO 
    , V.MATRIC
    , F.VALOR
    , ROW_NUMBER() OVER (PARTITION BY F.MES_ANO_DIREITO ORDER BY F.VALOR DESC) AS RANK_MENSAL
FROM 
    ERGON.VINCULOS V
    JOIN ERGON.FICHAS_FINANCEIRAS F
    ON F.NUMFUNC = V.NUMFUNC
    AND F.NUMVINC = V.NUMERO
WHERE
    F.MES_ANO_DIREITO IN ('01/01/2023','01/02/2023','01/03/2023','01/04/2023') 
    AND F.MES_ANO_FOLHA IN ('01/01/2023','01/02/2023','01/03/2023','01/04/2023') 
    AND F.RUBRICA = 996;
```

---
### OUTRAS FUNÇÕES DE JANELA

* **FIRST_VALUE()**: Esta função analítica retorna o valor da coluna especificada para a primeira linha em um conjunto de resultados, após a ordenação de acordo com a cláusula **ORDER BY**. É útil para encontrar o valor inicial em um conjunto ordenado de dados.

* **LAST_VALUE()**: Ao contrário da função **FIRST_VALUE()**, a função **LAST_VALUE()** retorna o valor da coluna especificada para a última linha em um conjunto de resultados após a ordenação. É útil para encontrar o valor final em um conjunto de dados ordenado.

* **LAG()**: A função **LAG()** permite acessar o valor de uma coluna a partir da linha anterior em um conjunto ordenado de dados. Isso é útil para fazer comparações entre valores consecutivos em uma tabela.

* **LEAD()**: Em contraste com **LAG()**, a função **LEAD()** permite acessar o valor da coluna a partir da linha seguinte em um conjunto ordenado de dados. Isso é útil para comparar valores entre a linha atual e a próxima.

* **NTH_VALUE()**: A função **NTH_VALUE()** permite acessar o valor da coluna a partir da linha que ocupa uma posição específica em um conjunto ordenado de dados. Você precisa especificar o índice da posição desejada. Isso é útil quando você precisa encontrar valores de linhas não apenas adjacentes.

* **NTILE()**: A função **NTILE()** é usada para dividir um conjunto de dados ordenado em "n" partes iguais, onde "n" é especificado como um argumento. Cada parte contém aproximadamente a mesma quantidade de linhas. Isso é útil para criar grupos ou intervalos de dados com base em quantis.

---
### Referências

* Material do Curso "Bases de Dados" - Prof. Eduardo Corrêa Gonçalves (ENCE/IBGE);
* Livro Introdução à linguagem SQL - Thomas Nield (O'REILLY);
* Documentação [SQL Language Reference](https://docs.oracle.com/en/database/oracle/oracle-database/19/sqlrf/index.html#Oracle%C2%AE-Database) (ORACLE) 
* [Base dos Dados](https://basedosdados.github.io/mais/access_data_bq/)
* [Datalake - Prefeitura do Rio](https://www.dados.rio/datalake)